【裁判字號】    97,簡上,967
【裁判日期】    980403
【裁判案由】    誹謗
【裁判全文】
臺灣桃園地方法院刑事判決             97年度簡上字第967號
上  訴  人
即  被  告  甲○
上列上訴人即被告因公然侮辱案件，不服本院於民國97年10月31
日所為之97年度壢簡字第2046號第一審簡易判決（聲請簡易判決
處刑案號：臺灣桃園地方法院檢察署97年度偵字第8410號），提
起上訴，本院管轄之第二審合議庭判決如下︰
     主  文
上訴駁回。
甲○緩刑貳年。
    事  實
一、甲○與乙○○係中正理工學院同窗同學。緣乙○○於甲○之
    子婚宴前一日，致電甲○告知將攜女參加婚宴，而得知甲○
    所籌備該次婚宴每桌餐費之底價為新台幣（下同）25300 元
    ，翌日乙○○偕同其女參加婚宴，致贈禮金3600元，甲○因
    認乙○○明知其每桌餐費之底價，所致贈之禮金明顯過低，
    因而心生不快，竟基於意圖散布於眾誹謗乙○○之故意，於
    民國96年11月29日中午12時54分許，在其位於臺北市○○區
    ○○路19號4 樓住處內，利用電腦網際網路發送電子郵件內
    容為「當我知道很多朋友會包大禮時，我就決定要讓他們吃
    最高級的... ，但有一位同學我不譴責他不行，以前就常以
    佔便宜洋洋得意的乙○○，喝喜酒前一天還打電話詢問一桌
    多少錢，告之25300 元一桌後，就說要加一人（他女兒）參
    加，他是唯一知道底價的人，還故意包3600元，似乎明擺著
    就是佔便宜！其實我虧600 多元也沒什麼了不起，但一想到
    他那不吃虧佔便宜的嘴臉我就不舒服；跟學長們提到這事，
    都說這種同學不必交了，聊天時常罵阿扁--“樹沒有皮，必
    死無疑！人不要臉，天下無敵！”--當天我老姐還直誇他女
    兒漂亮，要幫她作媒！當晚看了禮簿之後，我告訴我老姐這
    種人連基本做人的道理都不懂，幫她『指乙○○之女』作媒
    豈不害人... 」之文件（全文見附件）予乙○○（住所位於
    桃園縣龍潭鄉）及其餘同學共計16人（詳如附表），而以此
    散布文字方式指摘傳述足以毀損乙○○個人名譽之事，致乙
    ○○名譽受損。
二、案經被害人乙○○訴由桃園縣政府警察局龍潭分局報請臺灣
    桃園地方法院檢察署檢察官偵查後聲簡易判決處刑。
    理  由
壹、證據能力：
    按被告以外之人於審判外之言詞或書面陳述，除法律有規定
    者外，不得作為證據；又被告以外之人於審判外之陳述，雖
    不符合同法第159 條之1 至第159 條之4 之規定，但經當事
    人於審判程序同意作為證據，法院審酌該言詞陳述或書面陳
    述作成時之情況，認為適當者，亦得為證據。當事人、代理
    人或辯護人於法院調查證據時，知有第159 條第1 項不得為
    證據之情形，而未於言詞辯論終結前聲明異議者，視為有前
    項之同意，刑事訴訟法第159 條第1 項及第159 條之5 均有
    明文。本件認定事實所引用之後述所有證據（含供述證據、
    文書證據），檢察官、被告於本院既未主張排除前開證據之
    證據能力，且迄於本院言詞辯論終結前亦未表示異議，依同
    法第159 條之5 第2 項規定，視為公訴人、被告均同意作為
    證據，本院審酌前開證據並無公務員違背法定程序所取得，
    亦無刑事訴訟法第159 條之4 顯有不可信之情況，復與本案
    相關之待證事實具有關連性，揆諸前揭規定，認均有證據能
    力，合先敘明。
貳、實體部份：
一、前揭犯罪事實，被告甲○除否認有誹謗告訴人乙○○之意圖
    外，餘均坦承不諱，核與證人即告訴人乙○○於警詢、偵查
    中證述明確，復有系爭電子郵件1 件在卷可憑，堪信其為真
    實。被告雖辯以：（一）寄發上開電子郵件予包含告訴人在
    內共16人皆為特定之人，同屬被告及告訴人多年好友，上訴
    人並無加以散布傳播之意思及行為，並不符散布予「不特定
    人」之要件。 (二)電 子郵件內容所述，乃屬一時氣憤之語
    ，由整體前後文連續觀之，僅在表達對告訴人行為之不滿，
    或有不想再與告訴人繼續來往之意，卻無誹謗告訴人之主觀
    犯意，再者，收信者皆為上訴人及告訴人之同學好友，收信
    者其個人對告訴人之評價並不因此信而有所改變，客觀上並
    未造成告訴人法益侵害。（三）本件電子郵件前段僅陳述告
    訴人來電詢問喜宴價格及所包禮金之事實，後段所謂「人不
    要臉，天下無敵」之語乃屬被告對告訴人之主觀評價，為言
    論自由範疇，並無直接指稱告訴人為不要臉之人之謾罵之語
    ，原審認定郵件中「人不要臉，天下無敵」為誹謗之詞，或
    有所誤云云，然查：
（一）按刑法第310 條第1 項、第2 項加重誹謗罪之要件為：
      須意圖散布於眾，須指摘或傳述足以毀損他人名譽之事
      ，所指摘或傳述之事實，須非真實，且涉於私德而與公
      共利益無關者及以散布文字或圖畫之方法為之；而所謂
      之「意圖散布於眾」，係指散播傳布於「不特定人」或「
      多數人」，使大眾得以知悉其內容，而參照司法院大法官
      會議釋字第145 號解釋意旨，所謂之「多數人」即係指「
      特定之多數人」而言。查被告以網際網路將上開電子郵件
      散布予乙○○及其餘同學共16人之事實，為被告於偵查及
      本院審理始終坦承不諱，且經告訴人乙○○指述在卷，並
      有上開電子郵件在卷可憑；再者，被告發送之電子郵件予
      含告訴人在內之16人，雖皆為被告及告訴人之共同好友，
      然以網路無遠弗界且快速流通之特性，輕鬆的幾個按鍵即
      可將上開內容傳送或轉寄海外及全國各地，而除告訴人以
      外之15人是否亦會將上開電子郵件再轉寄他人或將之轉貼
      網路部落格或網頁上，不得而知；再者，婚宴致贈禮金多
      寡所涉個人友誼交情深淺、社經地位、價值觀而有所差異
      ，並無絕對標準，且被告與告訴人間致贈禮金往來，與其
      他15位同學並無關連，觀諸如附件所示電子郵件之主旨，
      係指責告訴人致贈禮金數額過低是要佔便宜，並影射告訴
      人「人不要臉，天下無敵」，禮金包太少是不懂做人基本
      道理，幫他女兒作媒豈不害了別人，觀諸其內容，倘被告
      僅係單純表示不想與告訴人繼續往來之意，只須寄送郵件
      予告訴人即可，何以將喜宴當日告訴人所包禮金數額一事
      指摘傳述其他15位同學，企圖讓其餘15位同學都知悉告訴
      人當日所致贈禮金數目，影響其餘15位同學對告訴人之觀
      感及評價，實有要求其餘15位同學一致譴責告訴人行為之
      意味，被告寄送電子郵件予其餘15位同學之行為已將上開
      內容散播傳布於特定多數人，該當「意圖散布於眾」之要
      件，被告辯以15位同學皆為特定之人，並無散布意圖，實
      不足採。
（二）次按刑法第310 條誹謗罪之成立，除行為人主觀上意圖散
      布於眾外，客觀上須有指摘或傳述足以毀損他人名譽之事
      之行為，始足當之；而本罪係屬於危險犯，亦即只須該指
      摘或傳述行為，足使他人人格評價因而生貶損之危險即足
      當之，至於客觀上他人人格評價是否果受有現實損害，則
      非所問，此參諸司法院19年院字第303 號、21年院字第
      748 號解釋意旨自明。查被告於電子郵件內容將本來只有
      喜宴主人方知悉隱密之事即告訴人致贈禮金數額公諸於世
      ，而後具體指明特定對象為告訴人，指責告訴人明知喜宴
      1 桌底價，卻致贈數目甚低之禮金，認為告訴人藉機「佔
      便宜」，影射告訴人「人不要臉，天下無敵」等語，其用
      語使一般人對告訴人乙○○之名譽產生負面評價，足使告
      訴人之人格評價因而生貶損之危險；又當日告訴人攜女參
      加喜宴，被告再以「這種人連基本做人的道理都不懂，還
      幫她作媒豈不害人」等文字指涉告訴人致贈禮金過少，不
      懂做人道理，幫告訴人之女作媒是害人之語，衡之被告與
      被告之女素昧平生，何以因告訴人致贈禮金過少，即提出
      上開不當連結之評論，依一般人之社會通念為客觀之判斷
      ，亦顯足以使告訴人乙○○之人品、道德形象受到負面的
      評價判斷無疑，被告辯以：並無誹謗告訴人之主觀犯意，
      且收信者皆為上訴人及告訴人之同學好友，收信者客觀上
      不因此信而改變對告訴人之評價，並未造成告訴人法益侵
      害，顯係卸責之詞，委無足採。另被告雖提出吳子文、鍾
      振瓊、何台華、劉玉琴、陳繼堯、趙希誠、張鐵英等人「
      我等並未因甲○同學寄發e-mail而改變對其彼此的看法，
      也不覺得有誹謗之意」，惟該張文件僅有上開7 人簽名、
      電子郵件信箱、電話，屬被告以外之人於審判外之書面陳
      述，為傳聞證據，不得作為證據，併此敘明。
（三）再以善意發表言論，而有因自衛、自辯或保護合法之利益
      者，不罰，刑法第311 條第1 款固定有明文。然所謂以「
      善意」發表言論，固不以出於「不得已」為上述言論為必
      要，但「善意」者，即無不法攻訐他人之意思，亦即無誹
      謗他人名譽之意圖，且所為保護合法利益之言論，須未逾
      必要程度，始足當之。查被告以告訴人所致贈禮金過少不
      足支付喜宴成本，因而提出對告訴人人格之評價，惟致贈
      禮金多寡僅涉私德與公共利益無關，再者揆諸上開實務見
      解，被告評論告訴人「不吃虧佔便宜嘴臉」、「人不要臉
      ，天下無敵」、「這種人連基本做人的道理都不懂，還幫
      她作媒豈不害人」，被告當知悉上開評論將使不知情之15
      名同學對於告訴人有所誤解而生毀損告訴人名譽之結果，
      尚難謂係公平合理地提出主觀評論意見，被告對具體事實
      之評論顯已逾合理範圍，而達貶損告訴人名譽之程度，其
      有誹謗告訴人名譽之故意已臻明確，被告以損害告訴人名
      譽為目的而散布上開內容，並非善意發表言論，不能主張
      依刑法第311 條而阻卻違法，亦已逾越言論自由之合理必
      要範圍，被告辯以上開電子郵件為對告訴人之主觀評價，
      乃屬一時氣憤之語，僅在表達對告訴人行為之不滿，或有
      不想再與告訴人繼續來往之意，卻無傷害告訴人之惡意云
      云，顯不足採。
（四）綜上所述，被告將系爭電子郵件散布於眾之客觀行為與主
      觀意圖，而電子郵件內容亦足以使告訴人受到社會一般人
      之負面評價，其具有誹謗之故意，且不具善意發表言論之
      阻卻違法事由，內容復僅涉及私德而與公共利益無關，已
      成立刑法第310 條第2 項之加重誹謗罪無訛。從而，本件
      事證明確，被告所為上開辯解，均不足採，其犯行堪予認
      定，應依法論科。
四、核被告甲○所為，係犯刑法第310 條第2 項之意圖散布於眾
    ，而以文字指摘、傳述足以毀損他人名譽之事罪。原審以被
    告犯行明確，爰引刑法第310 條第2 項、第41條第1 項前段
    ，刑法施行法第1 條之1 第1 項、第2 項前段，並審酌被告
    與告訴人乙○○係認識多年之同學，被告僅因對告訴人於其
    子婚宴所致贈之禮金數額不滿，竟不思循理性、和平方式溝
    通解決問題，反係以寄發電子郵件予渠等同學之方式，指摘
    、傳述足以毀損告訴人名譽之事，所為誠值非難，惟念及被
    告無前科記錄，有臺灣高等法院被告前案紀錄表1 份附卷可
    參，並考量其犯罪之動機、目的、手段、所生損害、犯後態
    度暨尚未與告訴人達成和解等一切情狀，逕以簡易判決量處
    被告拘役肆拾日，如易科罰金，以新臺幣1000元折算1 日，
    核其認事用法並無違誤，量刑亦稱允當，被告上訴意旨猶執
    陳詞否認犯罪，其上訴為無理由，應予駁回。
五、末按被告前未曾因故意犯罪受有期徒刑以上刑之宣告，有臺
    灣高等法院被告前案紀錄表附卷可參，犯後已與告訴人達成
    和解，告訴人並表明願意原諒被告，有本院98年1 月19日調
    解筆錄及訊問筆錄各1 份附卷可查，經過此次偵審程序及罪
    刑之宣告，當知所警惕，信無再犯之虞，本院認對其所宣告
    之刑，以暫不執行為適當，併宣告緩刑2 年，以啟自新。
據上論斷，應依刑事訴訟法第455 條之1 第1 項、第3 項、第
364 條、第368 條，刑法第74條第1 項第1 款，判決如主文。
本案經檢察官吳佳美到庭執行職務。
中    華    民    國    98    年    4     月    3    日
                  刑事第八庭  審判長法  官  林惠霞
                                    法  官  呂綺珍
                                    法  官  張瓊華
以上正本證明與原本無異。
不得上訴。
                                    書記官  李宜娟
中    華    民    國    98    年    4     月    3     日
附表：
┌──┬─────┬──┬─────┬──┬─────┐
│編號│收件人姓名│編號│收件人姓名│編號│收件人姓名│
├──┼─────┼──┼─────┼──┼─────┤
│ 1  │  陳寶林  │ 2  │  趙希誠  │ 3  │  黃浩民  │
├──┼─────┼──┼─────┼──┼─────┤
│ 4  │  乙○○  │ 5  │  楊祖燦  │ 6  │  馮延春  │
├──┼─────┼──┼─────┼──┼─────┤
│ 7  │  張鐵英  │ 8  │  王國仰  │ 9  │  曾衍彰  │
├──┼─────┼──┼─────┼──┼─────┤
│ 10 │  陽洪祥  │ 11 │  陳繼堯  │ 12 │  張石軍  │
├──┼─────┼──┼─────┼──┼─────┤
│ 13 │  沈  畦  │ 14 │  何台華  │ 15 │  鍾振瓊  │
├──┼─────┼──┼─────┼──┼─────┤
│ 16 │  李紀恩  │    │以下空白  │    │          │
└──┴─────┴──┴─────┴──┴─────┘


司法院資訊處製作；財團法人民間司法改革基金會備份。
